【裁判字號】    92,台上,4777
【裁判日期】    920829
【裁判案由】    瀆職
【裁判全文】
最高法院刑事判決                              九十二年度台上字第四七七七號
    上  訴  人  王伯群
    被      告  甲○○
右上訴人因自訴被告瀆職案件，不服台灣高等法院台南分院中華民國九十二年五月二
十七日第二審判決︵九十二年度上訴字第四八一號，自訴案號：台灣台南地方法院九
十一年度自字第三七０號︶，提起上訴，本院判決如左：
    主  文
原判決撤銷，發回台灣高等法院台南分院。
    理  由
本件原判決以自訴人即上訴人王伯群自訴意旨略以：被告甲○○係台灣台南看守所管
理員，負責在押看守所人犯或收容人之管理，對於違反所規之收容人，僅有查報權或
建議權，並無下令對收容人施用戒具手銬之權限。上訴人因案被羈押於台灣台南看守
所，被告於民國九十一年十月二十四日上午七時五十分許，發見上訴人與鄰房之被羈
押人溫俊龍講話，縱認上訴人有違反規定，依程序亦應將違規情形上報，迨所長批示
決定處分方式後，依所長之批示予以執行。詎被告竟於所長批示未決定前，且無課員
以上人員之監督下，擅自下令替代役管理員對上訴人施用戒具︵手銬︶，以此違法手
段，妨害上訴人之行動自由，因認被告有涉犯刑法第一百二十六條第一項之凌虐人犯
罪、第三百零二條第一項之剝奪行動自由等罪云云。經審理結果，認被告犯罪不能證
明，因而維持第一審諭知被告無罪之判決，駁回上訴人在第二審之上訴，固非無見。
惟查：(一)、羈押法第三十八條固規定﹁羈押被告，除本法有規定外，監獄行刑法第四
章至第十一章、第十三章及第十四章之規定，於羈押性質不相牴觸者準用之﹂。然羈
押法第五條第二項規定﹁被告非有事實足認有暴行、逃亡或自殺之虞者，不得施用戒
具束縛其身體或收容於鎮靜室﹂，第三項規定﹁戒具以腳鐐、手梏、聯鎖、捕繩為限
，並不得超過必要之程度﹂；第五條之一規定﹁施用戒具，非有看守所所長之命令不
得為之，但情形急迫者，得先使用，立即報告看守所所長﹂。即關於在看守所羈押之
被告，對其施用戒具，於羈押法第五條、第五條之一既有特別規定，此部分之規定自
應優先適用，不得準用監獄行刑法之規定。上訴人究竟是否足認有暴行、逃亡或自殺
之虞？是否有經看守所所長之命令？是否因情形急迫而先使用戒具？原判決未予說明
，遽行判決認被告之使用戒具為合法，自有判決理由不備之違法。(二)、依台灣台南看
守所九十一年十一月十五日南所文戒字第０九一０００二０四四號函記載﹁事發當時
仍屬夜勤人員值班時間，警力薄弱，未避免王伯群不服處分，於舍房藉機鼓譟滋事，
該舍房管理員甲○○立即向代理值班科員報告違規情形，經代理值班科員報請督勤官
核准後，先行解送隔離舍調查，於解送途中，為防止其趁機脫逃或對戒護人員施暴，
經督勤官核准，於代理值班科員閻建華監督下，先行施用戒具手銬乙付，以策安全，
解送至隔離舍後立即解除﹂等語︵見第一審卷第三頁︶，原判決並以該函資為認定被
告無罪之理由。然上訴人於原審即對該函文表示質疑，並稱被告於施用戒具時，依法
應經看守所所長准許，卻未經所長核准，所長是於事經七、八日後才簽准云云︵見原
審卷第二十三頁︶。究竟當時代理值班科員是誰？督勤官是誰？被告是否確有向代理
值班科員報告違規情形？代理值班科員是否有報請督勤官核准施用戒具？原審未傳訊
當時代理值班科員及督勤官調查真相，遽予判決，亦有應於審判期日調查之證據而未
予調查之違法。上訴意旨指摘原判決不當，非全無理由，應認原判決有撤銷發回更審
之原因。
據上論結，應依刑事訴訟法第三百九十七條、第四百零一條，判決如主文。
中      華      民      國    九十二    年      八      月    二十九    日
                              最高法院刑事第九庭
                                  審判長法官  陳  炳  煌
                                        法官  陳  正  庸
                                        法官  韓  金  秀
                                        法官  吳  信  銘
                                        法官  徐  文  亮
      右正本證明與原本無異
                                              書  記  官
中      華      民      國    九十二    年      九      月      三      日


司法院資訊處製作；財團法人民間司法改革基金會備份。
